臺灣高等法院臺中分院刑事判決　　　　96年度上訴字第2690號
上　訴　人　臺灣臺中地方法院檢察署檢察官
被　　　告　乙○○
　　　　　　丙○○
共　　　同
指定辯護人　本院公設辯護人　甲○○
上列上訴人因被告等毒品危害防制條例案件，不服臺灣臺中地方
法院96年度訴字第1315號，中華民國96年8月22日第一審判決（
起訴案號：臺灣臺中地方法院檢察署95年度偵字第23153號），
提起上訴，本院判決如下：
    主  文
原判決撤銷。
乙○○共同連續販賣第二級毒品，累犯，處有期徒刑肆年陸月；
販賣毒品甲基安非他命所得新臺幣壹萬元沒收，如全部或一部不
能沒收時，以其財產抵償之。
丙○○共同連續販賣第一級毒品，處有期徒刑柒年貳月，販賣毒
品海洛因所得新臺幣柒仟元沒收，如全部或一部不能沒收時，以
其財產抵償之；又共同連續販賣第二級毒品，處有期徒刑參年捌
月，販賣毒品甲基安非他命所得新臺幣陸仟元沒收，如全部或一
部不能沒收時，以其財產抵償之；應執行有期徒刑玖年，販賣毒
品海洛因、甲基安非他命所得合計新臺幣壹萬參仟元沒收，如全
部或一部不能沒收時，以其財產抵償之。
    事  實
一、乙○○前於民國（下同）91年間因毒品危害防制條例罪案件
    ，經臺灣臺中地方法院以91年度訴字第1148號判決判處有期
    徒刑十月確定，入監後，於93年7月23日執行完畢。乙○○
    、丙○○均明知海洛因、甲基安非他命（起訴書誤載為安非
    他命，下稱安非他命）分別係毒品危害防制條例第2條第2項
    第1款、第2款列管之第一、二級毒品，竟意圖營利，分別與
    林明雄（另案通緝）、陳麗玉（另案偵辦）等人共同基於販
    賣第一級毒品海洛因（乙○○販賣第一級毒品海洛因部分業
    經臺灣臺中地方法院檢察署另為不起訴處分在案）及第二級
    毒品安非他命之概括犯意聯絡，連續自94年8月間某日起至
    95 年5月間某日止，由林明雄、陳麗玉共同以渠等平日使用
    之0000000000、0000000000、0000000000、0000000000、
    0000000000、0000000000號等六支行動電話門號，做為與不
    特定之購毒者聯絡使用，俟透過電話談妥購買毒品種類數量
    及交易時間地點後，即由乙○○、丙○○依約定時間將特定
    數量之海洛因、安非他命帶往指定地點售予購毒者：(一)王煥
    輪於94年7、8月間之某日，以行動電話0000000000號向林明
    雄以新臺幣（下同）1,000元之價格購買海洛因一次，地點
    係在臺中縣大肚鄉○○○○○路王田交流道下去不遠處之7
    －11商店，而由丙○○交付海洛因予王煥輪；(二)陳政宏撥打
    林明雄上開六支行動電話購買海洛因、安非他命多次，地點
    在上揭王田交流道附近7－11商店旁邊的空地，其中自94年9
    月間起至95年5月間止，由乙○○交付安非他命二次，每次
    價格為3,000元，以及於94年8、9月間，由丙○○分別交付
    海洛因、安非他命各二次予陳政宏，每次海洛因、安非他命
    之價格各為3,000元；(三)謝富雄先以0000000000號之行動電
    話撥打0000000000號之行動電話，向綽號「姐仔」之陳麗玉
    購買海洛因及安非他命施用，時間約於94年12月至95年4、5
    月間，地點在前開王田交流道附近7－11店，其中並由乙○
    ○交付安非他命計二次，每次價格為2,000元。嗣經警循線
    查悉上情。
二、案經彰化縣警察局田中分局報告，層轉臺灣臺中地方法院檢
    察署檢察官偵查起訴。
    理  由
一、訊據被告乙○○、丙○○對上開事實均坦承不諱，被告丙○
    ○並陳稱：因缺錢購買毒品，而林明雄表示伊懷孕且無前科
    ，不會遭警察為難，為解毒癮，伊只好幫林明雄販賣毒品，
    伊僅負責交付毒品，並於收款後繳還林明雄，伊販賣第一級
    毒品海洛因之次數約十次，販賣第二級毒品安非他命之次數
    約一至二次云云。另被告乙○○前於原審雖否認有為上揭販
    賣第二級毒品安非他命之犯行，但於本院審理中已坦認其事
    ，且查被告乙○○、丙○○有代為交付毒品之事實，業據證
    人王煥輪於偵查中結證稱：伊於94年7、8月間向林明雄購買
    海洛因多次，均先以行動電話與林明雄聯繫，再約定時間地
    點，地點都在臺中縣大肚鄉○○○路下去不遠處之7－11商
    店，次數及金額已忘記，有時係林明雄親自進行交易，有時
    係由不知名之男子（經指認照片為被告乙○○）及女子（經
    指認照片為被告丙○○）為交付等語（偵卷第9頁），證人
    陳政宏於原審審理時證稱：自94年9月起至95年5月間，乙○
    ○約交付二次安非他命予伊，每次價格為3,000元；約於94
    年8 、9月間，丙○○交付予伊海洛因、安非他命各約二次
    ，價格各約3,000元，地點均在大肚交流道下來第一個7－11
    便利商店旁空地等語（原審卷第262頁），並經證人謝富雄
    於原審審理時證稱：綽號「姐仔」之人叫小弟送毒品予伊，
    即在場之乙○○，時間約於94年12月至95年4、5月間，地點
    在烏日交流道7－11店，計交付安非他命二次，每次價格為
    2,000 元等語（原審卷第258至259頁），是被告乙○○、丙
    ○○之自白，堪認與事實相符。按刑法上之幫助犯，係指以
    幫助之意思，對於正犯資以助力，而未參與實施犯罪之行為
    者而言，如就構成犯罪事實之一部，已參與實施即屬共同正
    犯，本件被告乙○○、丙○○雖係依林明雄之指示將海洛因
    及安非他命交付予購毒者，惟該交付行為已分擔實施犯罪行
    為之一部，自均應以共同正犯論擬。本案事證明確，被告乙
    ○○共同連續販賣第二級毒品安非他命之犯行及被告丙○○
    共同連續販賣第一級海洛因與第二級毒品安非他命之犯行，
    均堪認定。
二、按被告等行為後，刑法業於94年2月2日總統令公布修正，於
    95年7月1日施行，參酌最高法院95年5月23日刑事庭第八次
    會議決議，修正後刑法第2條第1項之規定，係規範行為後法
    律變更所生新舊法律比較適用之準據法，於新刑法施行後，
    應適用修正後刑法第2條第1項之規定，為「從舊從輕」之比
    較。另於比較時應就罪刑有關之共犯、未遂犯、想像競合犯
    、牽連犯、連續犯、結合犯，以及累犯加重、自首減輕暨其
    他法定加減原因（如身分加減）與加減比例等一切情形，本
    於統一性及整體性原則，綜其全部罪刑之結果而為比較。又
    最高法院95年11月7日刑事庭第二十一次會議決議，如新舊
    法處罰之輕重相同，即無比較適用之問題，非此條所指之法
    律有變更，即無本條之適用，應依一般法律適用原則，適用
    裁判時法。茲就本案涉及法律變更之部分，比較如下：
  (一)被告等行為後，刑法業已刪除第56條連續犯之規定，此刪除
    雖非犯罪構成要件之變更，但顯已影響行為人刑罰之法律效
    果，自屬法律有變更，依修正後刑法第2條第1項規定，比較
    新舊法結果，新法並未較有利於被告，是仍應適用舊法論以
    連續犯。
  (二)修正後刑法第33條第5款規定「罰金：新臺幣一千元以上，
    以百元計算之。」與修正前刑法第33條第5款規定「罰金：
    一元以上。」不同。比較新舊法結果，新法並未較有利於被
    告。
  (三)刑法第51條第5款修正為：「宣告多數有期徒刑者，於各刑
    中之最長期以上，各刑合併之刑期以下，定其刑期。但不得
    逾三十年。」與舊法規定之數罪併罰定其應執行者：「宣告
    多數有期徒刑者，於各刑中之最長期以上，各刑合併之刑期
    以下，定其刑期。但不得逾二十年。」之規定相較，顯以舊
    法規定之定應執行刑之上限為二十年對被告丙○○較為有利
    。
  (四)被告等行為時刑法第64、65條分別規定「死刑不得加重。死
    刑減輕者，為無期徒刑，或為十五年以下十二年以上有期徒
    刑。」、「無期徒刑不得加重。無期徒刑減輕者，為七年以
    上有期徒刑。」修正後刑法第64、65條規定則為「死刑不得
    加重。死刑減輕者，為無期徒刑。」、「無期徒刑不得加重
    。無期徒刑減輕者，為二十年以下十五年以上有期徒刑。」
    則比較新、舊法結果，應以舊法即行為時法較有利於被告。
  (五)依前開所述，經綜合比較之結果，95年7月1日修正施行之新
    法，並未較有利於行為人，自應適用行為時即修正前之規定
    處斷。另本案被告等不論依修正前、後刑法第28條規定，均
    成立共同正犯，被告乙○○不論依修正前刑法第47條或修正
    後刑法第47條第1項規定，均構成累犯，不影響刑度之更易
    ，不生新舊法比較之問題，又刑法第59條酌量減輕之規定雖
    新增「認科以最低度刑仍嫌過重者」，惟此係法院就刑之酌
    裁審認標準見解之明文化，非屬法律之變更，不生新舊法比
    較適用之問題，均應逕適用裁判時法。
三、按海洛因、安非他命分屬毒品危害防制條例第2條第2項第1
    款、第2款所指之第一級、第二級毒品，核被告乙○○所為
    ，係犯毒品危害防制條例第4條第2項之販賣第二級毒品罪；
    被告丙○○所為，係犯毒品危害防制條例第4條第1項之販賣
    第一級毒品罪、同條第2項之販賣第二級毒品安非他命罪。
    被告丙○○因販賣海洛因持有第一級毒品之低度行為，及被
    告二人因販賣安非他命而持有第二級毒品之低度行為，各為
    販賣第一、二級毒品之高度行為所吸收，均不另論罪。再按
    集合犯係指犯罪構成要件之行為，依其本質、犯罪目的或社
    會常態觀之，具有反覆、繼續為之之特性，此等反覆實行之
    行為，於自然意義上雖係數行為，但依社會通念，法律上應
    僅為一總括之評價，法律乃將之規定為一獨立之犯罪類型，
    而為包括一罪，故犯罪是否為包括一罪之集合犯，客觀上，
    應斟酌其法律規定文字之本來意涵、實現該犯罪目的之必要
    手段、社會生活經驗中該犯罪實行常態及社會通念等；主觀
    上，則視其是否出於行為人之一次決意，並秉持刑罰公平原
    則，加以判斷。而多次販賣毒品之犯罪態樣，原則上應一罪
    一罰，必須是行為人基於單一整體決意，於短暫時間內，在
    相近處所，反覆性、繼續性販賣毒品，始能判斷為集合犯。
    本件被告二人連續自94年8月間某日起至95年5月間某日止，
    多次販賣毒品，時間長達十個月，對象非僅一人，其異時販
    賣毒品予相異之人，主觀上難認係出於一次決意，且多次販
    賣毒品之行為，依社會通念，亦難僅評價為一罪，自應為數
    罪之評價，始符刑罰公平原則。又被告丙○○先後多次販賣
    第一級毒品海洛因之犯行及被告丙○○、乙○○先後多次販
    賣第二級毒品安非他命之犯行，時間緊接，觸犯構成要件相
    同之罪名，顯係基於概括犯意為之，應依修正前刑法第56條
    連續犯之規定，論以一罪，所犯各罪，除法定刑為死刑、無
    期徒刑部分，依法不得加重外，並依法加重其刑。被告二人
    分別與林明雄、陳麗玉就上開販賣第一級毒品海洛因、第二
    級毒品安非他命之犯行，互有犯意聯絡及行為分擔，應論以
    共同正犯。至被告丙○○所犯上開販賣第一、二級毒品二罪
    ，犯意各別，應予分論併罰之。被告乙○○曾於91年間，因
    毒品危害防制條例案件，經臺灣臺中地方法院判處有期徒刑
    十月確定，於93年7 月23日執行完畢等情，有臺灣高等法院
    被告前案紀錄表在卷可參，其於有期徒刑執行完畢後，五年
    以內故意再犯本件有期徒刑以上之罪，為累犯，所犯販賣第
    二級毒品安非他命罪，除法定刑為死刑、無期徒刑部分，依
    法不得加重外，並依法遞加重其刑。查被告二人販賣毒品之
    次數不多，且實際僅參與交付毒品予不特定購毒者之犯行，
    本身未有獲利，相較於長期大量販賣毒品之大毒梟或「大盤
    」、「中盤」毒販而言，被告所為對社會治安及國民健康之
    危害顯然較為輕微，且其本身又染有毒癮，因經濟所迫，一
    時失慮而犯本件法定刑為死刑或無期徒刑以及無期徒刑或七
    年以上有期徒刑等重罪，情輕法重，在客觀上顯可憫恕，又
    被告丙○○早於94年12月12日即入財團法人基督教晨曦會審
    核收容安置之「姐妹之家」接受輔導，處遇中被告漸進顯示
    有心悔改之誠心，且有明顯之行為改善，此有該會出具之證
    明書在卷可稽，爰均依刑法第59條之規定減輕其刑。原審對
    被告論科，固非無見，惟原判決認被告等所犯上開販賣毒品
    罪名有集合犯包括一罪之適用，即有未合，檢察官上訴執此
    指摘原判決不當，為有理由，檢察官上訴意旨另謂：販賣毒
    品之法定刑度固然甚高，然司法機關動輒引用刑法第59條減
    輕販毒者之刑責，無異鼓勵販毒，況可否因犯罪情狀可憫恕
    而酌減其刑，需依個案情況判斷有無特殊情事存在，本件被
    告等僅因毒品經濟窘迫，無特殊情狀存在，且被告乙○○犯
    後否認犯罪，二人均有前科，原審大幅度減刑，是否妥適，
    尚待斟酌云云，然被告二人販賣毒品次數不多，僅參與交付
    毒品犯行，且係迫於經濟，為解毒癮始代為交付，本身未有
    獲利，況被告乙○○於本院審理時已坦認犯行，被告丙○○
    並於犯後接受輔導改過，縱科以法定最低刑度，猶嫌過重，
    情輕法重，尚堪憫恕，是檢察官上訴指摘原審適用刑法第59
    條酌減其刑之規定不當，本院不予採取，惟原判決既有前揭
    可議，仍應由本院予撤銷改判，爰審酌被告二人除自己有施
    用毒品之惡習外，尚參與實施交付毒品予不特定購毒者之犯
    行，戕害他人身心，惟其等犯罪手段尚屬平和，犯後坦認犯
    行，態度尚佳等一切情狀，分別量處如主文第二項、第三項
    所示之刑，並就被告丙○○部分，依修正前刑法第51條第5
    款規定定其應執行刑。又被告乙○○於本件販賣第二級毒品
    安非他命予陳政宏及謝富雄二人所得現金10,000元，及被告
    丙○○販賣第一級毒品海洛因予王煥輪、陳政宏二人所得現
    金7,000元，及販賣第二級毒品安非他命予陳政宏所得6,000
    元，合計販毒所得13,000元雖均未扣案，然既為被告乙○○
    及丙○○二人販賣毒品所得之財物，自應依毒品危害防制條
    例第19條第1項之規定，宣告沒收，如全部或一部不能沒收
    時，以其財產抵償之。另扣案之記帳本四本及SIM卡一張，
    均非被告乙○○及丙○○所有之物，爰不予沒收，附此敘明
    。
四、公訴意旨另以：被告乙○○與丙○○、賴鈺晴、林明雄、陳
    麗玉等人共同基於販賣第一級毒品海洛因及第二級毒品安非
    他命之概括犯意聯絡，於94年8月間某日起至95年5月間某日
    止，由林明雄、陳麗玉共同以渠等平日使用之行動電話門號
    ，做為與不特定之購毒者聯絡使用，俟透過電話談妥購買毒
    品種類數量及交易時間地點後，即由乙○○、丙○○及賴鈺
    晴等三人，依約定時間將特定數量之海洛因帶往指定地點，
    以不等之價格售予杜佩斯、林哲揚、謝全昱，及將特定數量
    之安非他命帶往指定地點，以不詳之價格售予杜佩斯、謝富
    雄，故除本院認定(一)被告丙○○將海洛因交付予王煥輪、陳
    政宏，以及(二)被告乙○○、丙○○二人將安非他命交付予陳
    政宏及謝富雄之購毒者外，尚有被告乙○○、丙○○及賴鈺
    晴將海洛因交付予杜佩斯、林哲揚、謝全昱及其他不詳姓名
    之購毒者，以及被告乙○○、丙○○及賴鈺晴將安非他命交
    付予杜佩斯及其他不詳姓名之購毒者，而認被告丙○○此部
    分亦涉犯毒品危害防制條例第4條第1項之販賣第一級毒品罪
    嫌，及被告乙○○、丙○○二人此部分亦涉犯毒品危害防制
    條例第4條第2項之販賣第二級毒品罪嫌云云。然按犯罪事實
    應依證據認定之，無證據不得認定犯罪事實；不能證明被告
    犯罪者，應諭知無罪之判決；刑事訴訟法第154條第2項、第
    301條第1項分別定有明文。又認定不利於被告之事實，須依
    積極證據，苟積極證據不足為不利於被告事實之認定時，即
    應為有利於被告之認定，更不必有何有利之證據，最高法院
    30年上字第816號判例可資參照。經查：(一)被告丙○○於原
    審準備程序中雖陳稱：除杜佩斯外，餘均不知道購毒者姓名
    等語，然在原審審理時經命其指認購毒者是否為在庭之證人
    杜佩斯時，則陳稱：伊之前表示之杜佩斯非在庭之杜佩斯，
    且時間已久，記不清楚購毒者等語，又證人杜佩斯於原審審
    理時亦證述：伊未有印象自被告丙○○處拿過海洛因、安非
    他命之情，再審酌證人杜佩斯在檢察官訊問時並未證述及指
    認被告丙○○交付海洛因及安非他命之情，應認為證人杜佩
    斯曾於警詢時證述：綽號阿惠即被告丙○○係與伊交易海洛
    因及安非他命之人之詞，尚不足取，難認被告丙○○有將約
    定數量之海洛因及安非他命交付予證人杜佩斯之犯行；(二)證
    人謝全昱、林哲揚及謝富雄自警詢、偵查及原審審理時均未
    指認及證述其等有自被告丙○○處受交付海洛因及安非他命
    之事；(三)證人杜佩斯在原審審理時證稱：伊係向一名綽號「
    姐仔」者購買毒品，係至大肚鄉某巷內的宮廟內拿取毒品，
    伊將錢放入一個筒子內，十分鐘後再去拿取毒品，‧‧伊係
    撥打0000000000號行動電話向一位綽號「姐仔」之人購買海
    洛因、安非他命，‧‧安非他命通常是放在大肚鄉某7－11
    處旁空地，賣方會告訴伊放在那個地方，伊到達時即將錢放
    著，將安非他命取走，交易即完成等語，再參以證人杜佩斯
    在偵查中並未指證被告乙○○交付安非他命予伊之事，是證
    人杜佩斯在警訊時雖陳述其撥打電話給「姐仔」購買海洛因
    及安非他命後，姐仔就叫乙○○至約定地點與其交易等詞，
    亦難遽以認定被告乙○○確有至約定地點交付安非他命予證
    人杜佩斯；(四)證人謝全昱在原審審理時證稱：伊係撥打行動
    電話向綽號「姐仔」之人購買海洛因施用，通聯譯文紀錄95
    年6月5日9時55分20秒之電話係伊友人林俊祐以其行動電話
    所撥打，因伊與林俊祐一同前往以3,500元之代價向「姐仔
    」購買海洛因，但伊並未下車等情，且證人林哲揚在原審審
    理時證述：伊係向綽號「眼鏡」之人購買海洛因，並由該名
    綽號「眼鏡」之人送海洛因給伊，伊並未向乙○○購買安非
    他命等語，足見證人謝全昱、林哲揚均未證述其等有何施用
    及購買安非他命之情事，自無從證明被告乙○○有何至約定
    地點交付安非他命予證人謝全昱及林哲揚之犯行；綜上所述
    ，公訴人提出之證據或所指出之證據方法，尚不足使本院形
    成被告等另涉有此部分犯行之心證，原應為無罪之諭知，惟
    公訴人認此部分與上揭業經論科部分，有連續犯之裁判上一
    罪關係，爰不另為無罪之諭知，併此敘明。
五、據上論斷，應依刑事訴訟法第369條第1項前段、第364條、
    第299條第1項前段，毒品危害防制條例第4條第1項、第2項
    、第19條第1項，刑法第2條第1項前段、第11條、第28條、
    第47條第1項、第59條，修正前刑法第56條、第64條第2項、
    第65條、第51條第5款，判決如主文。
本案經檢察官丁○○到庭執行職務。
中　　華　　民　　國　　96　　年　　12　　月　　18　　日
            刑事第四庭  審判長法  官  洪  耀  宗
                              法  官  劉  登  俊
                              法  官  陳  欣  安
上列正本證明與原本無異。
如不服本判決應於收受送達後十日內向本院提出上訴書狀，其未
敘述上訴之理由者並得於提起上訴後十日內向本院補提理由書（
均須按他造當事人之人數附繕本）。
                              書記官  阮  正  枝
中　　華　　民　　國　　96　　年　　12　　月　　18　　日
附錄：
毒品危害防制條例第4條第1項、第2項
製造、運輸、販賣第一級毒品者，處死刑或無期徒刑；處無期徒
刑者，得併科新臺幣一千萬元以下罰金。
製造、運輸、販賣第二級毒品者，處無期徒刑或七年以上有期徒
刑，得併科新臺幣七百萬元以下罰金。
